臺灣高等法院刑事判決　　　　　　　　　　　　　九十一年度上易字第二一九二號
　　上　訴　人　臺灣宜蘭地方法院檢察署檢察官
　　被　　　告　乙○○
右上訴人因被告藏匿人犯案件，不服臺灣宜蘭地方法院九十年度易字第四八五號，中
華民國九十一年六月二十五日第一審判決（起訴案號：臺灣宜蘭地方法院檢察署九十
年度偵字第三二號）提起上訴，本院判決如左：
    主  文
上訴駁回。
    理  由
一、公訴意旨略以：被告乙○○於民國八十八年八月二十五日，搭乘其友人丙○○（
    另為不起訴處分）所駕駛，車號ＡＫ─五九九八號自小客車，沿省道台九線由礁
    溪往宜蘭方向行駛，同日二十三時三十分許，行經上開路段七十四公里三百公尺
    處，與由同路段對向，由告發人甲○○所駕駛，車號ＩＵ─一七七三號自小客車
    發生對撞，致乙○○受有腹部鈍傷及腹內出血、肝臟挫傷併血腫及腹膜血腫等傷
    害；丙○○受有左髖關節脫臼併髖臼骨折及臉部裂傷併擦傷等傷害，告發人甲○○亦因而受有頭部外傷、胸部多處挫傷等傷害，嗣經宜蘭縣警察局礁溪分局三城
    派出所員警蔡坤成（另為不起訴處分）到場處理，乙○○明知其所乘坐之ＡＫ─
    五九九八號自小客車為丙○○所駕駛，其為使丙○○駕車肇事之事實隱瞞，竟向
    到場之警員蔡坤成自稱係其所駕駛，而頂替之，並於警製之交通事故現場處理摘
    記及警訊、本署偵查中均陳稱該車係其所駕駛，因指被告涉有刑法第一百六十四
    條第二項、第一項之頂替人犯罪嫌。
二、按犯罪事實應依證據認定之，無證據不得推定其犯罪事實。又不能證明被告犯罪
    者，應諭知無罪之判決，刑事訴訟法第一百五十四條、第三百零一條第一項分別
    定有明文。次按刑事訴訟法上所謂認定犯罪事實之證據，係指足以認定被告確有
    犯罪行為之積極證據而言，該項證據自須適合於被告犯罪事實之認定，始得採為
    斷罪資料；如未能發現相當證據，或證據不足以證明，自不能以推測或擬制之方
    法，以為裁判之基礎。又告訴人（告發人）之告訴（告發），係以使被告受刑事
    訴追為目的，是其陳述是否與事實相符，仍應調查其他證據以資審認（有最高法
    院五十二年台上字第一三００號判例意旨可資參照）。
三、查公訴意旨指被告涉有罪嫌無非以下列物證及推論為其論據：(一)本件車禍發生
    後，即有現場附近之鄰人即證人吳宗耀受告發人之託，打電話向一一九求助，亦
    有路過之吳榮春、張宏銘在場幫忙救助傷者。而證人吳宗耀、吳榮春、張宏銘三
    人於偵訊中均證稱：當時因天色較暗，無法確認ＡＫ─五九九八號自小客車為何
    人所駕駛，然在救助車上之傷者，是從駕駛座將傷者抬出，且該人受傷之部位在
    腳部；證人吳榮春另證稱：該人腳部受傷，扶下車後先坐在地上，後再扶到擔架
    上；張宏銘則證稱：伊要扶受傷之人時，該傷者說其腳很痛等語；另證人吳宗耀
    亦證稱：當時雖看不清楚坐在駕駛座之人，但伊有幫忙扶出坐在駕駛座上受傷之
    傷者，該傷者係腳部受傷等語。(二)告發人甲○○亦證稱：當時是丙○○腳部受
    傷卡在駕駛座上等語。(三)而丙○○於偵查中亦證稱：當時伊是腳受傷等語。訊
    之被告乙○○，陳稱：伊當時受傷之部位在肝臟，腳部未受傷等語。據此可見當
    時坐於駕駛座之人係腳部受傷，而乙○○係肝臟受傷，腳部並未受傷，是車禍發
    生當時坐於駕駛座駕駛之人確係丙○○無誤，另丙○○於偵查中證稱伊自始至終
    均坐於前乘客座位上，其證言即不可採信等情為據。
四、惟訊之被告乙○○，堅決否認上開犯行，辯稱：車禍發生當時，渠等所駕駛之車
    號ＡＫ─五九九八號自小客車為伊所駕駛無誤，而丙○○當時是坐於前乘客座上
    云云。經查：
(一)經原審傳訊證人張宏銘結證述：「甲○○當時已經在車外，另外兩個人當時還在
    車內，至於當時是否有繫安全帶我不清楚，我到達時警員已經到達現場，當時我
    有幫忙把人扶出來，車門損壞情形我不清楚，也沒有注意到何人開的車，但是我
    有聽到有人喊腳很痛，但不確定是坐在駕駛座還是副駕駛座的人說的，我到現場
    時，車內的人沒有動過座位。」等語（見原審卷第七六頁）；證人吳榮春於原審
    中結證述：「我經過時車禍已經發生，甲○○已經在救護車上，當時天色很暗，
    我到現場時已經有很多人，但是沒有注意是否有警察在場，被告那部車靠駕駛座
    的門有損壞，我抬駕駛座的人下來時有聽到駕駛座的人喊說「很痛很痛」，當時
    副駕駛座已經沒有人，至於他們有無繫安全帶我並不知道，車子為何人所駕駛我
    也不清楚，我只是幫忙一下扶駕駛座的傷患上救護車而已。」等語（見原審卷第
    七七頁）；比照前揭二人對於參與救護情形之經過之描述得見，證人吳榮春到場
    時，現場已經有多人在場，且已經正在搬運其中一名ＡＫ─五九九八號自小客車
    車內乘客，反觀證人張宏銘當場當時，車內乘客尚未移動，因此可推見，證人張
    宏銘應較證人吳榮春先行到達現場，故而以證人張宏銘之證述應較能描繪較接近
    案發時間被告乙○○、證人丙○○以及告發人甲○○等人當時所在位置之情形，
    而由證人張宏銘證言中得見，其到達現場時，車內乘客並未有移動座位之情形，
    再輔以被告乙○○及證人丙○○之傷勢研判，被告乙○○所受傷勢為：「腹部錯
    傷及腹內出血，肝臟挫傷並血腫腹膜血腫」，證人丙○○傷勢為：「左髖關節脫
    臼並髖臼骨折、臉部裂傷併擦傷」，是由被告乙○○腹部內出血，以及證人丙○○左髖關節脫臼之情形觀之，常理下並不可能尚有體力於車禍發生後進行座位互
    異之行為；再參酌證人即前往現場處理之三城所員警蔡坤成於偵訊中供述：我到
    場時乙○○坐在駕駛座，丙○○坐在右前座等語（見偵查卷第二七頁），是當時
    ＡＫ─５９９８自小客車應係被告所駕駛應可認定。
(二)另由被告所受傷勢、證人丙○○所受傷勢比對汽車內部配備設置情形得見，被告
    乙○○所受傷勢為：「腹部挫傷傷及腹內出血，肝臟挫傷並血腫腹膜血腫」，證
    人丙○○傷勢為：「左髖關節脫臼並髖臼骨折、臉部裂傷併擦傷」，而由被告供
    述：當時我沒有繫安全帶，當時駕駛座有安全氣囊、副駕駛座沒有安全氣囊等語
    （見原審卷第一二五頁），被告受有腹部挫傷等傷害，然頭部並無任何傷害，反
    觀證人丙○○頭部臉部受有裂傷之情形研判，當時因為車禍瞬間產生，汽車電腦
    及時接受訊號後，安全氣囊隨即作用充氣撐開，然因被告並未繫安全帶，因此急
    速撞擊之下，被告腹部撞擊安全氣囊造成腹部之嚴重傷害，而又因此一安全氣囊
    阻擋於被告及擋風玻璃之間，因此被告頭部並未受有任何傷害，反觀證人丙○○
    所受傷勢中有「臉部裂傷並擦傷」，由此一傷勢研判，因為副駕駛座並未配備有
    安全氣囊，因此急速衝撞之下，被告縱使有安全帶之拉扯，減低往前衝撞之力道
    ，然因欠缺安全氣囊之阻擋，因此仍不免受到一定程度之臉部擦傷；再者，證人
    丙○○所受之傷勢中有一為：「左髖關節脫臼並髖臼骨折」，由此一傷勢之位置
    比對車內配備得見，急速衝撞之下會造成髖關節脫臼，則所撞擊之物品應係一車
    內凸出之硬物，而比對車內駕駛座、副駕駛座以及車內配備得見，駕駛座與副駕
    駛座中間，亦即汽車排檔部分，此一分隔區之凸出物為車內最有可能造成髖關節
    脫臼、受傷之物品，而以證人丙○○為「『左髖』關節」得見，此一傷勢應係乘
    坐於副駕駛座之人方才可能受有此一傷勢，況車禍發生當時係被告乘坐於駕駛座
    、證人丙○○乘坐於副駕駛座，且該車為被告所駕駛，亦經本院八十九年交易字
    第六七號判決理由中敘明，此一判決亦經台灣高等法院九十一年交上易字上訴駁
    回確定，此經本院調閱前揭刑事卷宗核對無誤。綜上所述，亦得徵ＡＫ─５９９
    ８自小客車應係被告所駕駛。
(三)另經原審命被告乙○○、告發人甲○○、證人丙○○三人前往法務部調查局進行
    測謊檢驗，該局以控制問題法分別就三人進行測謊結果：「甲○○稱：車禍當時
    其有採煞車，經測試無情緒波動反應，研判未說謊；乙○○稱：車禍當時是其開
    車，經測試無情緒波動反應，研判未說謊；丙○○稱：車禍當時非其開車，經測
    試無情緒反應，研判未說謊」，此有法務部調查局九十一年五月三日調科字第０
    一００一六五０二０號測謊報告書一紙在卷可稽（見偵查卷第一０二頁），由前
    揭測謊報告得見，被告供述駕駛者為其本人並未說謊，而此一測謊結果再次佐證
    前揭人證、物證、以及本院就人證、物證顯示之客觀事實所進行之推論，肇事自
    小客車應為被告所駕駛無誤。
(四)由前述證人、物證均顯示本件自小客車確為被告所駕駛，此外，復查無其他積極
    之證據，足證被告有意圖隱匿證人丙○○車禍肇事之犯行而為之頂替，其犯罪應
    屬不能證明。
五、原審同此認定，以本件不能證明被告犯罪，而為被告無罪之諭知，經核並無不合
    。檢察官依告訴人之聲請上訴，以(一)案發時ＡＫ─５９９８自小客車之駕駛人腳
    部受傷，而被告乙○○腳部並未受傷，證人丙○○則係腳部受傷，故當時確係丙○○駕駛前開自小客車肇事，而非被告駕駛。(二)原審認定丙○○受有「左髖關節
    脫臼並髖臼骨折」傷害，係因受排檔桿撞擊所致，惟丙○○所受傷勢應係撞擊左
    側車門而受傷，非受排檔桿撞擊所致等語，指摘原判決不當。惟查：(一)本件被告
    乙○○與證人丙○○兩人僅為朋友，又當日被告所駕車號ＡＫ─５９９８自小客
    車，係被告乙○○之父所有，而登記其叔陳金和名下之事實，為被告一再陳明在
    卷（見原審卷第六二頁、本院卷第二九頁），況本件係告訴人駕車越過來車道侵
    入被告車道撞上ＡＫ─５９９８自小客車，告訴人因而犯過失傷害罪之事實，並
    經本院另案以九十年度交上易字第三三號判決有罪確定在案，亦經本院調卷核閱
    無誤，據上資料均不能認被告有何替他人承擔責任之動機，亦無任何責任可供承
    擔。(二)況告訴人自承伊撞車當時係清醒的，係因口部受傷而未作酒精測試等語屬
    實（見原審卷第六十頁、本院卷第三十頁），惟查本案發生後八十八年八月二十
    九日在警局初訊時，告訴人均指訴證係與被告乙○○車對撞（見臺灣宜蘭地方法
    院檢察署他字第五００號卷第二三頁反面）。(三)又證人丙○○在本院證稱：車禍
    發生後雙方在調解中，因伊不願和告訴人說明伊有無駕駛執照，致告訴人誤以為
    伊並無駕駛執照，所以指訴係伊駕駛等語（見本院卷第三一頁），參諸告訴人在
    八十八年十一月三日調解時之發言單，亦指稱：「車主怕丙○○無照駕駛無法理
    賠，所以由乙○○頂替」云云（見臺灣宜蘭地方法院檢察署偵字第四一三號卷第
    十五頁），顯見證人丙○○前開證詞係有所憑。(四)況檢察官指丙○○之「左髖關
    節脫臼並髖臼骨折」傷害，係因撞擊左側車門而受傷一節，均未提出任何具體事
    證足憑，是綜上各節所述，檢察官上訴所指各節，均不足採，其上訴自無理由，
    應予駁回。
據上論斷，應依刑事訴訟法第三百六十八條，判決如主文。
本案經檢察官呂丁旺到庭執行職務。
中      華      民      國    九十一    年      九      月    二十七    日
                              台灣高等法院刑事第十庭
                                  審判長法  官  溫  耀  源
                                        法  官  黃  金  富
                                        法  官  何  菁  莪
右正本證明與原本無異。
不得上訴。
                                        書記官  鐘  麗  芳
中      華      民      國     九十一   年      九      月    三十      日
